臺灣高等法院臺南分院刑事判決
110年度上易字第407號
上  訴  人  臺灣臺南地方檢察署檢察官
被      告  徐一茗（原名徐詠銘）



上列上訴人因被告違反毒品危害防制條例案件，不服臺灣臺南地
方法院110年度簡上字第29號中華民國110年3月22日第一審判決
（聲請簡易判決處刑案號：臺灣臺南地方檢察署109年度撤緩毒
偵字第378號、第379號），提起上訴，本院判決如下：
    主  文
上訴駁回。
    理  由
一、聲請簡易判決處刑意旨略以：甲○○明知甲基安非他命係毒品
    危害防制條例第2條第2項第2款所定之第二級毒品，不得非
    法施用，竟基於施用第二級毒品甲基安非他命之犯意，分別
    ㈠於民國108年5月3日8時許，在臺南市○○區○○路0段00巷00號
    住處，以將甲基安非他命置於玻璃球內燒烤後吸食其煙霧之
    方式，施用第二級毒品甲基安非他命1次；㈡於109年2年13日
    13時40分許，在臺南市○○區○○路000○00號00樓○○○商務旅館0
    000號房內，以將甲基安非他命放於玻璃球內以火燒烤吸食
    煙霧之方式，施用第二級毒品甲基安非他命1次，因認被告
    涉犯毒品危害防制條例（下稱毒品條例）第10條第2項之施
    用第二級毒品罪嫌。
二、按
　㈠起訴之程序違背規定者，應諭知不受理之判決，並得不經言
    詞辯論為之，刑事訴訟法第303條第1款、第307條分別定有
    明文，且依同法第364條規定，於第二審之審判準用之。此
    所稱之起訴之程序違背規定，係指檢察官提起公訴之訴訟行
    為於程序上有違法律之規定而言。而提起公訴之訴訟行為是
    否於程序上有違法律規定，原則上，固以起訴時所存在之事
    項及法律規定為判斷，惟檢察官起訴後始發生之情事變更事
    由，致法院不能為實體審理及判決，亦屬起訴之程序違背規
    定（最高法院109年度台上字第3826號判決參照）。
　㈡被告行為後，毒品條例於108年12月17日修正，於109年1月15
    日公布，依同條例第36條規定，除同條例第24條及第33條之
    1之施行日期，由行政院定之外（第24條業經公布自110年5
    月1日施行），修正同條例第20、23、35之1條等規定，已於
    109年7月15日施行。依修正後毒品條例第35條之1第2款規定
    ：「本條例中華民國108年12月17日修正之條文施行前犯第1
    0條之罪之案件，於修正施行後，依下列規定處理：(略)二
    、審判中之案件，由法院或少年法院 （地方法院少年法庭
    ）依修正後規定處理；依修正後規定應為不起訴處分或不付
    審理之裁定者，法院或少年法院（地方法院少年法庭）應為
    免刑之判決或不付審理之裁定。」，是犯同條例第10條之罪
    者，不論係修正前、後，均應依新法規定處理，合先說明。
　㈢依修正後之新法，施用第一、二級毒品為犯罪行為，毒品條
    例第10條設有處罰規定。故施用第一、二級毒品者，依前揭
    規定，本應科以刑罰。惟基於刑事政策，對合於一定條件之
    施用者，則依同條例第20條之規定，施以觀察、勒戒及強制
    戒治之保安處分。又該條及第23條將施用毒品之刑事處遇程
    序，區分為「初犯」、「3年內再犯」及「3年後再犯」。依
    立法以及修正理由之說明：「初犯」，經觀察、勒戒或強制
    戒治後，應為不起訴處分或不付審理之裁定；經觀察、勒戒
    或強制戒治執行完畢釋放後，「3年內再犯」者，因其再犯
    率甚高，原實施之觀察、勒戒及強制戒治既已無法收其實效
    ，爰依法追訴或裁定交付審理。至於經觀察、勒戒或強制戒
    治執行完畢釋放後，「3年後再犯」者，前所實施之觀察、
    勒戒或強制戒治已足以遮斷其施用毒品之毒癮，為期自新及
    協助其斷除毒癮，仍適用「初犯」規定，先經觀察、勒戒或
    強制戒治之程序。從而，於「初犯」及「3年後再犯」二種
    情形，均應先經觀察、勒戒或強制戒治程序。倘檢察官逕對
    被告起訴，起訴程序顯屬違背規定，法院自應諭知不受理之
    判決，始稱適法。
　㈣又未曾受觀察、勒戒或強制戒治執行完畢釋放紀錄之被告，
    因施用毒品，經檢察官為附命完成戒癮治療之緩起訴處分（
    或簡稱「附命緩起訴」處分），被告於緩起訴期間未完成戒
    癮治療，經檢察官撤銷其緩起訴處分，是否等同曾受觀察、
    勒戒之處遇？檢察官可否逕對被告上開施用毒品行為起訴或
    聲請簡易判決處刑。本院先前依統一見解作成裁判之肯定說
    見解認：檢察官已依（修正前）毒品危害防制條例第 24 條
    第 1  項為「附命緩起訴」處分，被告事實上已接受等同「
    觀察、勒戒」之處遇，竟未能履行該條件，自應於撤銷緩起
    訴處分後，依法起訴，而無再次聲請法院裁定觀察、勒戒之
    必要。本庭經評議後，擬採否定說見解，因「附命緩起訴」
    處分雖得佐以採尿、對相關規定遵守等約制方式，使被告確
    實完成「戒癮治療」，但被告因「戒癮治療」未完成，其「
    附命緩起訴」處分被撤銷，自與觀察、勒戒執行完畢之情形
    有別，不能等同曾受觀察、勒戒之處遇。另本院最近所持見
    解認：毒品危害防制條例第 20 條第 3  項及第 23 條第 2
    項所謂「3 年後（內）再犯」，應跳脫以往窠臼，只要本次
    再犯（不論修正施行前、後）距最近 1  次觀察、勒戒或強
    制戒治執行完畢釋放，已逾3 年者，即該當之，不因其間有
    無犯第 10 條之罪經起訴、判刑或執行而受影響。則舉重以
    明輕，被告縱曾經檢察官為「附命緩起訴」處分，若未完成
    戒癮治療，依理亦不影響法院再令觀察、勒戒之認定。亦即
    ，若被告於緩起訴期間未完成戒癮治療，經檢察官撤銷緩起
    訴處分，因不等同曾受觀察、勒戒之處遇，自應回復原緩起
    訴處分不存在之狀態，由檢察官依現行法規定為相關處分，
    不得逕行起訴。因與本院先前無紛歧之裁判為不同見解之潛
    在歧異，乃就上開法律問題應適用之法律見解向本院其他刑
    事庭提出徵詢。徵詢程序業已完成，受徵詢之各刑事庭，均
    主張採取否定說見解，已達大法庭統一法律見解之功能，無
    須提案予大法庭裁判，即應依該見解就本案逕為終局裁判（
    最高法院110年度台非字第98號判決意旨參照）。其後之同
    院110年度台上大字第2096號刑事判決更進一步表明揚棄該
    院101年第1次、104年第2次刑事庭會議決議所採被告曾受附
    命緩起訴處分之戒癮治療，無論有無完成，均已等同曾受觀
    察、勒戒，緩起訴該次之施用毒品犯行或其後一定時間內之
    施用毒品犯行，可逕行提起公訴，毋庸再重為觀察、勒戒或
    強制戒治之舊見解（詳後述）。
三、本院之判斷
　㈠被告對於上述施用第二級毒品犯行（108年5月3日、109年2月
    13日），於偵查中供承不諱，並有臺灣臺南地方檢察署鑑定
    許可書、臺灣檢驗科技股份有限公司濫用藥物實驗室2019年
    5月21日檢驗報告、勘察採證同意書、臺南市政府警察局歸
    仁分局毒品案件尿液編號與姓名對照表（尿液編號108I149
    號）、嘉義縣警察局布袋分局搜索、扣押筆錄嘉義縣警察局
    布袋分局扣押物品目錄表、代號與真實姓名對照表（代號10
    9布006）、立人醫事檢驗所濫用藥物尿液檢驗報告、高雄市
    立凱旋醫院濫用藥物成品檢驗鑑定書附卷可稽（見警歸偵字
    第10802605757號卷第7、8、9、10頁，嘉布警偵字第109000
    2064號卷第8、10、11-14、15、18，毒偵424卷第26、44頁
    ）可稽，被告上述施用第二級毒品犯行，應可認定。
　㈡是以，本件被告前未曾因施用毒品案件，而受有觀察勒戒或
    強制戒治等機構內處遇，而其前揭施用第二級毒品犯行，前
    經臺灣臺南地方檢察署檢察官送醫療機構評估後，認被告可
    參與成功大學附設醫院心理治療12小時，因而為附命戒癮治
    療之緩起訴處分確定，緩起訴期間為2年，緩起訴期間分別
    為108年9月23日至110年9月22日、109年5月4日至111年5月3
    日等情，有臺灣高等法院被告前案紀錄表、臺灣臺南地方檢
    察署檢察官108年度毒偵字第1669號緩起訴處分書、109年度
    毒偵字第424號緩起訴處分書、臺灣高等檢察署臺南檢察分
    署108年度上職議字第4799號處分書、109年度上職議字第19
    02號處分書、臺灣臺南地方檢察署檢察官執行緩起訴處分命
    令通知書附表等在卷可參（見毒偵1669卷第127-128、130-1
    31、133、136-138頁、毒偵424號卷第46、49-52頁）。然被
    告於上述緩起訴期間多次未依成大醫院指定時間到場參加進
    階心理治療，並經成大醫院予以退案，該署檢察官因而以未
    完成戒癮治療，且於108年12月23日、109年3月19日、109年
    5月25日、109年6月22日未依指定日期至該署報到及驗尿為
    由，撤銷緩起訴處分等情，業經原審查閱臺灣臺南地方檢察
    署108年度緩護療字第1894號觀護卷宗內所附醫療機構執行
    觀護輔導紀要無訛，復有臺灣臺南地方檢察署檢察官109年
    度撤緩字第597、598號撤銷緩起訴處分書存卷可按（見109
    年度撤緩字第598號卷第3頁）。依據前述最高法院之見解，
    被告被訴本案施用毒品行為前，既未曾受觀察、勒戒或強制
    戒治處分，檢察官仍應依修正後之毒品條例第20條第1項、
    現行第24條等規定，視被告個案情形而為「觀察、勒戒」或
    「附條件緩起訴（含戒癮或毋庸戒癮之條件）」之多元處遇
    ，不得予以追訴。詎檢察官逕就本案聲請簡易判決處刑，其
    起訴之程序當然違背法律規定，自應諭知不受理之判決。
四、駁回上訴之理由：
  ㈠被告本件施用毒品案件，因起訴程序違背規定，應由法院諭
    知公訴不受理方屬適法，原審判決同上開意旨，以檢察官起
    訴程序違背規定，不經言詞辯論，逕為不受理判決，核無不
    合，應予維持。
  ㈡檢察官上訴意旨略以：被告前因施用毒品案件，經檢察官以1
    08年度毒偵字第1669號及109年度毒偵字第424號為附命戒癮
    治療之緩起訴處分確定，被告因未完成戒癮治療等原因，經
    檢察官撤銷上述緩起訴處分，依毒品條例採「觀察、勒戒或
    強制戒治」及「附命緩起訴」雙軌制，被告既同意檢察官採
    行「附命緩起訴」方式，此後緩起訴經撤銷，因被告事實上
    已接受等同「觀察、勒戒」之處遇，自應依該條例（修正前
    ）第24條規定，依法起訴，不宜再行觀察、勒戒與強制戒治
    程序，最高法院109年度台大字第3536號刑事裁定主文係「
    本院於民國109年10月14日所為提案於刑事大法庭之裁定撤
    銷」，故該裁定所表示之意見，並無任何事實上或法律上拘
    束力，原判決應有違誤。
  ㈢惟被告前未曾因施用毒品案件經觀察、勒戒或強制戒治等機
    構內處遇，而其本件施用毒品案件，經檢察官為附命緩起訴
    處分後，被告於附命緩起訴處分所命被告完成之戒癮治療未
    完成前，其緩起訴處分即遭撤銷，依前開最高法院110年度
    台非字第98號判決闡釋之徵詢最高法院各刑事庭後之一致見
    解，及該院110年度台上大字第2096號刑事判決，其內容更
    進一步闡明檢察官上訴所持之見解（肯定說）應係源於該院
    104年度第2次刑事庭會議決議所採甲說，略謂：毒品條例於
    97年 4月30日修正後，對於進入司法程序之戒癮治療方式，
    採取「觀察、勒戒或強制戒治」及「附命緩起訴」雙軌制，
    其目的在給予施用毒品者戒毒自新機會。被告既同意參加戒
    癮治療，而由檢察官採行「附命緩起訴」方式，此後「附命
    緩起訴」經撤銷，自不能再改採「觀察、勒戒或強制戒治」
    方式，重啟處遇程序。是該條例第24條乃一般刑事訴訟程序
    之例外規定，屬刑事訴訟法第1條第1項規定之「其他法律所
    定之訴訟程序」。該第24條第2項規定「前項（第1項）緩起
    訴處分，經撤銷者，檢察官應依法追訴」，已明示施用毒品
    案件於撤銷緩起訴處分後之法律效果為「依法追訴」，此乃
    因被告事實上已接受等同「觀察、勒戒」之處遇，惟其竟未
    能履行該條件，自應於撤銷緩起訴處分後就前案依法起訴，
    而無再次聲請法院裁定觀察、勒戒之必要。而「附命緩起訴
    」後，5年內（修正後為3年）再犯施用毒品罪者，因其事實
    上已接受等同「觀察、勒戒」處遇，顯見再犯率甚高，原規
    劃之制度功能已無法發揮成效，自得依該毒品條例第23條第
    2項或第24條第2項規定之相同法理，逕行提起公訴，無再依
    該毒品條例第20條第 1項重為聲請觀察、勒戒必要。否則若
    被告心存僥倖，有意避險，選擇對其較有利之戒癮治療，如
    有再犯，又可規避直接起訴之規定，自與法律規範目的有悖
    等旨。惟關於修正前毒品條例第24條第 2項所定之「附命緩
    起訴」經撤銷後，仍應回復原緩起訴處分不存在之狀態，由
    檢察官就該次施用毒品行為依法為相關處分，並不能等同曾
    受「觀察、勒戒或強制戒治」之處遇而逕行起訴，業經該院
     110年度台非字第98號判決循刑事大法庭之徵詢程序，獲本
    院各刑事庭同意而達成一致之見解，變更該院依100年度第1
    次刑事庭會議決議所採結論，則上開該院104年度第2次刑事
    庭會議決議，及前揭肯定說所持論據，已失所依附，無從再
    予採憑。況且被告因未完成戒癮治療而經撤銷「附命緩起訴
    」時，其再犯施用毒品罪既能獲得「觀察、勒戒或強制戒治
    」之機會，倘謂已依「附命緩起訴」而完成戒癮治療之被告
    ，且該「附命緩起訴」未經撤銷，其再犯施用毒品罪反而應
    予起訴、判刑，亦難得其平。可見最高法院一致之見解業已
    揚棄該院101年第1次、104年第2次刑事庭會議決議所採被告
    曾受附命緩起訴處分之戒癮治療，無論有無完成，均已等同
    曾受觀察、勒戒，緩起訴該次之施用毒品犯行或其後一定時
    間內之施用毒品犯行，可逕行提起公訴，毋庸再重為觀察、
    勒戒或強制戒治之舊見解，故本件被告既未曾因施用毒品案
    件經觀察勒戒或強制戒治，而其於本案前雖經臺灣臺南地方
    檢察署檢察官為上述附命戒癮治療緩起訴處分，但其未完成
    之戒癮治療程序，揆諸前開最高法院之一致見解，檢察官仍
    應依修正後之毒品條例第20條第1項、現行第24條等規定，
    視被告個案情形而為「觀察、勒戒」或「附條件緩起訴（含
    戒癮或毋庸戒癮之條件）」之多元處遇，不得逕予追訴。檢
    察官逕就本案聲請簡易判決處刑，其起訴之程序當然違背法
    律規定，原審依刑事訴訟法第303條第1款規定，諭知不受理
    之判決，並無不合，檢察官猶執為最高法院所變更之該院10
    1年第1次、104年第2次刑事庭會議決議所揭示之舊見解為由
    ，提起上訴，為無理由，應予駁回，並不經言詞辯論為之。
據上論斷，應依刑事訴訟法第368條、第372條，判決如主文。
本案經檢察官周盟翔聲請簡易判決處刑及提起上訴。
中　　華　　民　　國　　110 　年　　7 　　月　　13　　日
　　　　　　　　  刑事第六庭    審判長法　官  張瑛宗　
                                      法　官  李秋瑩 
                                      法　官  林坤志
以上正本證明與原本無異。
不得上訴。
　　　　　　　　　　　　　　　　　　　書記官  凌昇裕　　
中　　華　　民　　國　　110 　年　　7 　　月　　13　　日